【裁判字號】    89,台上,7512
【裁判日期】    891208
【裁判案由】    違反懲治盜匪條例
【裁判全文】
最高法院刑事判決                              八十九年度台上字第七五一二號
    上訴人  台灣高等法院檢察署檢察官
    被  告  甲○○原名謝先進.
右上訴人因被告違反懲治盜匪條例案件，不服台灣高等法院中華民國八十七年九月二
十九日第二審判決（八十七年度上訴字第二一八○號，起訴案號：台灣台北地方法院
檢察署八十六年度偵字第一四四二二號），提起上訴，本院判決如左：
    主  文
原判決撤銷，發回台灣高等法院。
    理  由
本件原判決以公訴意旨略謂：被告謝先進（現改名為甲○○）因與方荷生、方渝生、
方雲等人有財務糾紛，心生不滿，於民國八十六年六月十六日上午十時十五分許，前
往台北市○○街一二○巷一七二之三號四樓方荷生住處洩恨，先持不詳尖刀一把破壞
該處五樓大門門鎖，未經許可侵入該住宅時，忽聞四樓房間內傳出狗吠聲，下樓查看
，發現屋內尚有方荷生之女即告訴人呂茹芳，乃持該菜刀揮砍，致該小狗受傷，並使
告訴人無法抗拒，取走告訴人置於抽屜內之現款新台幣（下同）六千元，旋將告訴人
關於房間內，持菜刀搗毀四樓之電視機、廚櫃，又回房間內要告訴人不得報警，毀損
房間內鏡子並割斷電話線，再至五樓搗毀音響設備及神明桌之香爐後逃逸，因認被告
牽連犯懲治盜匪條例第五條第一項第一款及刑法第三百零六條、第三百五十四條之罪
嫌云云。經審理結果，認被告被訴犯罪均屬不能證明，乃將第一審原論處被告罪刑之
判決撤銷，改判諭知被告無罪。
惟查：(一)、不論有罪或無罪之判決，其所說明之理由，前後均必須互相一致，否則即
屬判決理由矛盾之當然違背法令，自足構成撤銷之原因。原判決於理由欄三－(二)內，
既說明告訴人指認附於偵查卷第十四頁下端之安全帽照片，即係案發當日歹徒所戴用
之全罩式安全帽，警方人員乃飭被告戴上該頂安全帽拍攝照片附於偵查卷第十五頁，
然依該被告戴上安全帽之照片顯示，外人僅能看清戴帽者之眼睛及鼻部，其餘眉毛以
上及嘴部以下，即臉型與髮型特徵均無法看到，因而判斷告訴人在警訊中，竟能依據
警方於八十四年十月三日所拍攝之被告半身照片影本，肯定指認被告即係犯案之歹徒
，其指認之可信度，不無疑問（原判決正本第四頁第三行至第十一行），亦即認為歹
徒戴上該全罩式安全帽，告訴人實不易認出該歹徒究係何人。然原判決竟繼而又謂依
該附於偵查卷第第十五頁被告戴上開全罩式安全帽後所拍攝照片觀之，其臉部之外觀
及神態、氣質，「一望即知」其已有相當年歲之人，與告訴人所指摘歹徒係二十幾歲
年輕人，相去甚遠（原判決正本第四頁第十一行至第十三行）。對同一幀照片所為證
據價值之判斷，相距懸殊，已有判決理由矛盾之違法。(二)、審理事實之法院，對與待
證事實有重要關係，客觀上顯有調查之必要性，為認定事實與適用法律基礎之證據，
均應依法詳加調查，倘未予調查，或雖已加調查，而其內容尚欠明瞭者，亦與未經調
查無異，遽行判決，均屬應於審判期日調查之證據未予調查之違法。原判決於理由欄
三－(二)，既謂依卷附被告戴上全罩式安全帽後所攝照片（偵查卷第十五頁），其臉部
之外貌及神態、氣質等特徵，一望即知，業如前述。而告訴人於八十六年六月十六日
第一次警訊時即供稱：「（歹徒）長相我有看到，他一進入，頭上即戴著安全帽，好
像是深藍色或深黑色，是全罩式有下巴的那種，因為他把鏡片打開，所以我有見到臉
部」（偵查卷第九頁），同年月十七日第二次警訊時，告訴人依警方提供之被告照片
影本，指認歹徒即係被告無誤（偵查卷第十頁、第十一頁），同年月十八日第三次警
訊時，告訴人復依警方依法搜索被告住處所查扣被告所有全罩式安全帽及藍綠相間雨
衣等證物（偵查卷第七十頁）所拍攝之照片，明確指認即係被告當時所穿戴之雨衣及
安全帽（偵查卷第十二頁至第十七頁）。又台北市政府警察局信義分局五分埔派出所
承辦警員魏志功，上揭被告照片及被告所有雨衣、安全帽、摩托車照片六幀，於八
十六年六月十八日至案發現場一樓即台北市○○街一二○巷一七二號查訪訊問居民黃
麗霞，據證人黃麗霞供稱：「我剛開始看他是用走的，在我店前來回走了兩趟，之後
又騎摩托車離（去），不過一會兒，他又將摩托車騎回來，停在我店的旁邊，之後他
又站在一七二號前，就不見了」，「因為我沒看過這個人，所以我就特別注意他，他
又來回走了那麼多次」，復依警方提供之照片指認：「安全帽與我所看到是深色一樣
，雨衣也是，但我是從側面看到歹徒的雨衣，不太敢確（定），摩托車型式是一樣的
」（偵查卷第二十三頁、第二十四頁）。證人陳剛亦指認八十六年六月十六日案發當
日上午，有見被告穿著卷附照片所示藍綠相間雨衣，且神色慌張（偵查卷第二十五頁
反面、第二十七頁）。第一審於八十七年一月七日調查時，曾命與被告年紀、身材相
仿之法警，偕被告分別穿上扣押之全罩式安全帽及雨衣供告訴人當庭指認，告訴人立
即分辨出二人差異，指法警之眼睛不像，並於指認被告時，神情激動哭泣（一審卷第
三十九頁）。第一審判決採納上開黃麗霞、陳剛之證言及告訴人之指訴，並謂告訴人
住宅距被告當時住處及富台新村管理委員會均不遠，被告於送其母至中正國際機場搭
機回其母住處車庫停妥汽車，再回其本人住處與陳剛聊天，始至告訴人住宅為本件犯
行，復至富台新村管理委員會與黎國慶等人聊天，時間上均相符合（第一審判決正本
第四頁），而為不利於被告之認定。原審對上揭不利於被告之證據資料，未詳加調查
斟酌，深入勾稽，究明真相，遽行判決，改判諭知被告無罪，殊嫌率斷。以上，或為
檢察官上訴意旨所指摘，或為本院得依職權調查之事項，應認有發回更審之原因。被
告被訴犯刑法第三百零六條及第三百五十四條罪嫌部分，雖均屬刑事訴訟法第三百七
十六條第一款所列之罪名，因公訴意旨認與強劫部分有牽連犯之裁判上一罪關係，自
得附隨上訴於第三審，而併予發回，合為明。
據上論結，應依刑事訴訟法第三百九十七條、第四百零一條，判決如主文。
中      華      民      國    八十九    年     十二     月      八      日
                              最高法院刑事第一庭
                                  審判長法官  施  文  仁
                                        法官  張  淳  淙
                                        法官  林  永  茂
                                        法官  蕭  仰  歸
                                        法官  洪  佳  濱
      右正本證明與原本無異
                                              書  記  官
中      華      民      國    八十九    年     十二     月     十四     日


司法院資訊處製作；財團法人民間司法改革基金會備份。
